【裁判字號】    88,重訴,273
【裁判日期】    891026
【裁判案由】    清償借款
【裁判全文】
臺灣屏東地方法院民事判決  八十八年度重訴字第二七三號
    原      告  台灣銀行
    法定代理人  乙○○
    訴訟代理人  丁○○
                丙○○
    被      告  戊○○
                甲○○
    右二人共同
    訴訟代理人  許清連律師
                林鴻駿律師
右當事人間請求清償借款事件，本院判決如左：
    主    文
被告應連帶給付原告新台幣壹仟伍佰萬元，及自民國八十六年七月一日起至清償日止
，按年息百分之十‧二五計算之利息，並自民國八十六年七月十八日起至清償日止，
逾期在六個月以內者，按上開利率百分之十，逾期超過六個月者，按上開利率百分之
二十計算之違約金。
原告其餘之訴駁回。
訴訟費用由被告連帶負擔。
本判決原告勝訴部分以新台幣伍佰萬元為被告供擔保後，得假執行，但被告於假執行
程序實施前，以新台幣壹仟伍佰萬元為原告預供擔保，得免為假執行。
原告其餘假執行之聲請駁回。
    事    實
甲、原告方面：
一、聲明：求為判決除假執行擔保金額外，如主文所示。
二、陳述：
   （一）被告戊○○以被告甲○○為連帶保證人，於民國（下同）八十五年七月十
         八日向原告借用新台幣（下同）一千五百萬元，約定利息按年息百分之十
         ‧二五計算，逾期清償在六個月以內者，按上開利率百分之十，在六個月
         以上者，按上開利率百分之二十計付違約金，清償期為八十七年七月十八
         日。詎被告等繳息至今尚積欠本金一千五百萬元及自八十六年六月十八起
         至清償日止之利息暨違約金，屢向被告催討，均置之不理，本利迄未清償
         ，為此提起本件訴訟。
   （二）對被告抗辯之陳述：
     １、原訴外人黃惜蘭邀被告甲○○為連帶保證人、被告戊○○邀被告甲○○為
         連帶保證人，分別向原告借款各七百萬元，借期均為自八十二年三月十八
         日起至八十五年三月十八日止。又訴外人許雯嵐邀被告戊○○及被告王仲
         秋為連帶保證人、訴外人許淑卿邀被告戊○○及被告甲○○為連帶保證人
         ，分別向原告借款各六百萬，借期均為自八十二三月二十三日起至八十五
         年三月二十三日止。以上四筆借款均約定每月繳息一次。上開四筆借款後
         來因借期轉貸之結果轉為以下三筆借款即：被告戊○○邀被告甲○○為
         連帶保證人，借款一千五百萬，即本件訴訟（下稱系爭借款）；訴外人
         黃惜蘭邀被告戊○○及被告甲○○為連帶保證人，借款九百萬元，目前由
         鈞院八十八年重訴字第二七二號審理中；訴外人許雯嵐邀被告戊○○及
         被告甲○○為連帶保證人，借款二百萬元，目前由鈞院八十八年訴字第九
         八一號審理中。而系爭借款係被告戊○○於八十五年五月十三日填寫借款
         申請書，向原告聲請展期借款一千五百萬元，並於八十五年六月二十六日
         經原告第十七屆第十五次理事會審核通過全數核貸。
     ２、系爭借款係放貸入被告戊○○在保證責任屏東縣東港鎮信用合作社（下稱
         東港信合社）之帳戶、帳號000000000之戶頭內，也均由該帳戶
         繳納利息，被告不可能對系爭借款不知情。其利息繳納情形如下：八十五
         年七月十日由訴外人陳尤莉匯入戊○○上開帳戶三十萬元，繳納自八十四
         年十二月十八日起至八十五年二月十八日之利息；八十五年七月十五日，
         由訴外人陳國智匯入三十萬元，繳納自八十五年二月十八日起至八十五年
         七月十五日之利息；而八十五年六月二十六日原告審核通過被告戊○○一
         千五百萬元之借款展期申請，於同年七月十八日辦理展期，但展期後被告
         均未繳息，原告乃於八十五年十月三十日對被告戊○○寄出逾期借款催繳
         書，並於同年十一月一日收到回執，而被告戊○○則於同年十一月四日經
         由台北延壽郵局寄出存證信函，承認有向原告借款無誤，因一時無力清償
         ，請求展延還款，經該次催繳後，被告戊○○於八十五年十一月二十五日
         以現金方式繳納自八十五年七月十八日起至八十五年十一月十八日止之利
         息及違約金；嗣經第二次催繳，於八十六年七月二十一日由東港信合社存
         摺帳號：00000000000000000、莊簡清香帳戶內，轉帳
         一百四十三萬五千元轉帳繳納本件系爭借款八十五年十一月十八日起至八
         十六年六月十八日止之利息及違約金，與鈞院八十八年重訴二七二號之利
         息。
    ３、 當初對保手續均在東港信合社辦理的。被告向原告借款時所定之授信約定
         書，均由被告親自簽名、蓋章完成對保手續，且借據上所蓋之印章與被告
         之印鑑相符，因此，被告自應對借款債務負責。而甲○○所簽訂之授信約
         定書第一條有規定要就債務負責，被告甲○○亦不得推為不知情。
三、證據：提出存摺類取款憑條、屏東縣東港鎮信用合作社第十七屆第十五次理事會
    會議記錄、財政部函、存證信函、逾期借款催繳書各一件；對帳單、借據、授信
    約定書、查詢單、匯款解付傳票及戶籍謄本各二紙；擔保借款申請書三紙；放款
    本金利息收入傳票五紙為證。
乙、被告方面：
一、聲明：請求判決駁回原告之訴；訴訟費用由原告負擔；如受不利判決願供擔保請
    准免為假執行。
二、陳述：
   （一）共同陳述部分：
     １、被告戊○○於八十年間出資購買坐落屏東市土地二筆，八十二年間分別以
         被告甲○○及訴外人黃惜蘭二人名義辦理所有權移轉登記完畢，上開土地
         因與訴外人郭廷才所購買之土地同為合併開發之公園預定地，被告戊○○
         乃將戊○○、黃惜蘭、甲○○三人土地所有權狀及印鑑等資料証件交由郭
         廷才助理同為原告原東港信合社會計主任許淑卿保管備用以辦理變更登記
         及分割之用，期間許淑卿亦曾擅自將上開二筆土地由訴外人郭廷才設定抵
         押借款捌仟貳佰萬元，訴外人郭廷才、許淑卿又未經被告同意以魚目混珠
         方式於八十二年三月間擅自以被告為借款人或連帶保証人名義分別向東港
         信合社借款四筆合計為貳仟陸佰萬元，並於八十五年三月間屆滿後續為由
         許淑卿將其貸款轉貸為被告三筆借款金額合計同為貳仟陸佰萬元，本件被
         告戊○○為借款人、甲○○為連帶保證人，貸款金額為壹仟伍佰萬元。
     ２、被告並未同意他人使用被告名義為借款人，復未曾收受到任何借貸款，更
         不知有連帶保證情事，貸款期間被告等亦未曾繳付過利息，原告所提代繳
         利息之人被告均不相識，被告於屆期經原告追討始知遭訴外人郭廷才與許
         淑卿挪用充當人頭貸款，郭廷才、許淑卿涉有背信犯行業經台灣屏東地方
         法院檢察署偵查起訴，刻正由鈞院刑事庭審理中。而郭廷才、許淑卿二人
         於八十二年間趁機擅自偽造貸款保證名義，盜用被告等印章，並於八十五
         年間換單之便改為被告借款，被告均屬不知情，所有貸款額被告未曾收受
         ，利息亦均由證人許淑卿統籌繳付，另被告許雯嵐為證人之胞妹，被告鄭
         武雄、甲○○均不相識，證人許淑卿之證詞，顯與事實不符為不實在，且
         其二人另涉嫌偽造被告戊○○、甲○○文書及背信罪亦據提出告訴偵查中
         ，證人許淑卿所為證詞與自身有利害關係，身分自受偵疑難以為證。
     ３、訴外人郭廷才為原告前身東港信合社理事主席（原告與其前身東港信合社
         係屬概括承受關係）、許淑卿為該社會計主計兼郭廷才特別助理，其二人
         利用保管被告印鑑之便擅自以被告等人為人頭再向原告借貸系爭款項，以
         魚目混珠方式蒙騙被告在空白約定書上簽名對保（所有借據均非被告親自
         簽名），訴外人為原告前身理事主席及會計主任，此項行為已違反誠實信
         用原則。
     ４、証人許建富、許梅英均為原告前身東港信合社職員，並為系爭貸款承辦人
         對於理事主席交付會計人員一手辦理之貸款案件，以簡便方式過關乃屬常
         有之事，因而傳訊其等為人証，其基於承辦人職責所為不利被告之陳述其
         証言自難客觀，不足採信且証人許梅英曾証述許淑卿曾對其說過其妹為借
         款人部分屬自己人不用對保等語足可見其對保程序草率不足為証。
     ５、綜上所陳，被告係遭原告前身職員冒用為人頭戶貸款，被告分別被冒用為
         貸款案之借款人或連帶保證人均不知情。則原告向被告請求清償借款違反
         誠實信用原則顯為無理由，祈請賜予判決如答辯聲明，以維被告權益。
     ６、按原告銀行與中央存保公司訂立摡括承受契約其所依據之銀行法、信用合
         作社法及金融機構監管接管辦法等法規均有違憲，自屬無效，原告據以向
         被告等請求原東港信合社之貸款，自屬無據。
   （二）被告戊○○單獨陳述部分：
     １、我不知這筆借款之事。八十年間曾購買二筆土地，在八十二年間移轉登記
         在甲○○及黃惜蘭名下，土地在八十五年間辦理分割。在八十二年間擔任
         郭廷才助理時，郭廷才曾向我借上開土地去抵押借款八千二百萬元。而八
         十二年間共二千六百萬元之借款我事後才知情，利息也都不是我繳納的。
         而八十二年間辦理土地移轉登記，曾將我、甲○○、黃惜蘭等三人之印鑑
         交由許淑卿帶給代書去辦理移轉手續。
     ２、並不認識許雯嵐，而許雯嵐借款繳息至八十八年間，而東港信合社之證明
         書上載我繳息至八十六年六月三十日止，如我有借款二千六百萬元，為何
         我繳息至八十六年止。
     ３、借據上之印鑑章是我的，但姓名不是我簽的；授信約定書是我簽名的，因
         為借款一事事後有告訴我，所以才在授信約定書上簽名。擔保借款申請書
         是我簽的名，但是日期不是我寫的，何時填載不清楚。而收到原告之催繳
         信函後，我去找郭廷才，郭廷才說週轉不靈，叫我發存證信函即可，所以
         存證信函是我發的，許淑卿也是教我發存證信函就好。而對保之授信約定
         書沒有騎縫章，不知借款被動手腳。
   （三）被告甲○○單獨陳述部分：
     １、八十二年間借款時我不知情，事後在八十五年借款展期，由東港信合社許
         副總來找我，說土地是我的，錢在八十二年就放款出去，如要追究責任與
         我無關，所以在本件借款之授信約定書上之簽名，但當時並未看到借據，
         不知借多少錢，借據上之簽名不是我簽的，但印鑑是我的。而借據與授信
         約定書之簽名不一，可見在授信約定書上簽名時並未看到借據。況且在八
         十二年間之放款就不合法，所以在八十五年間之展期換約也是不合法。
     ２、在八十一年間辦理土地過戶及八十五年間辦理土地分割時，曾將印鑑交給
         許淑卿。
三、證據：提出東港信合社證明書一紙為證。
丙、本院依職權命被告戊○○及被告甲○○當庭親自書寫自己姓名十遍。暨傳訊證人
    許建富、許梅英。
    理    由
甲、程序方面：
    屏東縣東港信用合作社於八十八年九月十五日二十四時起由臺灣銀行概括承受並
    繼續營業，有財政部八十八年九月十五日台財融第八八七四八六一三號函附卷可
    稽，屏東縣東港信用合作社之權利義務由原告臺灣銀行概括承受，是原告對本件
    訴訟而言，當事人適格，合先敘明。
乙、得心證之理由：
一、兩造爭執要旨：本件原告主張被告戊○○於八十五年七月十八日向其借款一千五
    百萬，並由被告甲○○擔任連帶保證人，而被告戊○○只繳息至八十八年六月十
    八日，尚積欠本金一千五百萬及遲延利息、違約金等情，被告二人則均以借款一
    事不知情，借據上之印鑑係遭訴外人郭廷才、許淑卿盜蓋，而被告戊○○又另以
    借款後郭廷才、許淑卿才告知借款一事，所以才在授信約定書上簽名，存證信函
    也是郭、許二人教其回覆的，被告甲○○則又稱係因東港信合社許副總來找伊，
    說土地是伊的，錢在八十二年就放款出去，如要追究責任與其無關，所以才在本
    件借款之授信約定書上之簽名，但當時並未看到借據，不知借多少錢，借據上之
    簽名不是伊簽的等語為抗辯。
二、本件原告主張被告戊○○於八十五年七月十八日向其借款一千五百萬，並由被告
    甲○○擔任連帶保證人，而被告戊○○只繳息至八十八年六月十八日，尚積欠本
    金一千五百萬及遲延利息、違約金之事實，已據其提出借據、存證信函、逾期借
    款催繳書各一件及授信約定書二紙為證，但被告二人則以前情置辯，因此就系爭
    借款被告戊○○是否須負借款人責任、被告甲○○是否須負連帶保證人責任，現
    分別審究如下：
   （一）被告戊○○部分：
     １、按當事人主張有利於己之事實，就其事實有舉證之責任。又私文書經本人
         簽名、蓋章或按指印或有法院或公證人之認證者，推定為真正。民事訴訟
         法第二百七十七條前段及第三百五十八條第一項分別定有明文。又私人之
         印章，由自己使用為常態，被人盜用為變態，主張變態事實之當事人，自
         應就此印章被盜用之事實負舉證之責任。最高法院八十六年度台上字第七
         一七號著有判決可資參照。經查：被告戊○○對擔保借款申請書上之簽名
         係其所為，且原告據以請求之借據上印章，係其印鑑章，又系爭借款之授
         信約定書之簽名亦為其所為，並承認曾於收到原告逾期借款催繳書後，發
         函請求原告准予展延清償之存證信函一紙，均為其所不爭執（見本院八十
         九年十月五日之準備程序筆錄），雖其辯稱：其印章係遭訴外人郭廷才、
         許淑卿二人盜蓋，其對系爭借款毫不知情云云。然其對盜蓋一事，並未舉
         證以實其說，雖稱郭廷才、許淑卿涉有背信犯行業經台灣屏東地方法院檢
         察署偵查起訴，正由本院刑事庭審理中，且郭廷才、許淑卿二人於八十二
         年間趁機擅自偽造貸款保證名義，盜用被告等印章，並於八十五年間換單
         之便改為被告借款，渠等二人另涉嫌偽造被告戊○○、甲○○文書及背信
         罪亦據提出告訴偵查中，然並不能拘束本院對本件事實之認定，被告鄭武
         雄仍應就其主張有利於己之事實，負舉證責任，既其未舉證以實其說，難
         認其辯稱可採，依上開說明，應認原告主張被告戊○○積欠系爭借款一事
         為真正。
   （二）被告甲○○部分：
     １、原告主張被告甲○○對系爭借款應負連帶保證人之責，並提出借據、授信
         約定書一紙為證，但被告甲○○則辯稱不知系爭借款一事，稱曾將印鑑交
         給訴外人許淑卿，且八十五年借款展期，因東港信合社許副總說土地是我
         的，錢在八十二年就放款出去，如要追究責任與我無關，所以才在系爭借
         款之授信約定書上之簽名，但當時並未看到借據，不知借多少錢，借據上
         之簽名不是我簽的，但印鑑是我的，而借據與授信約定書之簽名不一，可
         見在授信約定書上簽名時並未看到借據云云。經查：系爭借款借據之印鑑
         為被告甲○○所有，系爭借款之授信約定書上之簽名為甲○○所為，業據
         被告甲○○自認在卷（見本院八十九年十月十二日之言詞辯論筆錄），應
         信為真實。被告甲○○辯稱借據上之印章係遭訴外人郭廷才、許淑卿二人
         盜蓋，其對系爭借款毫不知情云云，然其對盜蓋一事，並未舉證以實其說
         ；且原告否認被告甲○○在授信約定書上簽名時，並不知借據金額一事，
         然依通常情形，擔任他人借貸契約之保證人應先就借貸之金額、利息等必
         要之點，互相表示意思一致，始書立借據及授信約定書，其未先談妥借貸
         金額即書立授信約定書，乃例外之事實，被告甲○○就此有利於己之例外
         事實，依民事訴訟法第二百七十七條前段之規定，應負舉證之責。雖被告
         甲○○同被告戊○○所言稱郭廷才、許淑卿涉有背信犯行，正由本院刑事
         庭審理中或渠等二人另涉嫌偽造被告戊○○、甲○○文書及背信罪亦據提
         出告訴偵查中，然亦如前所述，並不能拘束本院對本件事實之認定，被告
         甲○○之辯詞，尚難認已盡舉證之責，既其未舉證以實其說，被告甲○○
         就系爭借款自應依借據、授信約定書之約定，負連帶保證人之責。
三、從而，原告依消費借貸及連帶保證契約請求被告二人連帶給付借款壹仟伍佰萬元
    為有理由。而利息部分，原告主張被告戊○○繳息至八十六年六月十八日，並提
    出查詢單一紙為證，但被告戊○○抗辯原告曾出具證明書上載利息繳至八十六年
    六月三十日止，並提出東港信合社證明書一紙為憑。經查：原告對被告所提之證
    明書之真正並不否認，惟稱：利息起算日應從八十六年六月十八日起算，屏東信
    用合作社函中六月三十日是繳息日，但被告只有繳到六月十八日云云（見本院八
    十九年九月七日之準備程序筆錄），然觀上開證明書主旨載明：「茲證明本社社
    員戊○○先生等十八名．．．，其已繳納之利息截自（應為「至」之誤）民國八
    十六年六月三十日止，共計繳納新台幣七千零六十萬五千二百五十三元正，上開
    利息均按期繳納特此證明」等語以觀，被告戊○○抗辯利息已繳至八十六年六月
    三十日應為可採，故原告利息部分之請求應自民國八十六年七月一日起開始起算
    ，方屬有據。綜上所述，原告請求被告應連帶給付一千五百萬，及自八十六年七
    月一日起至清償日止，按年息百分之十‧二五計算之利息，並自民國八十六年七
    月十八日至清償日止，逾期在六個月內者，按上開利率百分之十，逾期超過六個
    月者，按上開利率百分之二十計算之違約金，為有理由，應予准許。逾此部分之
    請求，即屬無據，應予駁回。
丙、假執行之宣告：
    本件原告勝訴部分，兩造均陳明願供擔保，請求宣告假執行或免為假執行，核均
    無不合，應予准許，爰分別酌定相當之擔保金額宣告之。至原告敗訴部分，其假
    執行之聲請，因訴之駁回而失所附麗，不予准許。
丁、結論：
    本件原告之訴為一部有理由，一部無理由，依民事訴訟法第八十五條第二項、第
    三百九十條第二項、第三百九十二條，判決如主文。
中      華      民      國    八十九    年      十      月    二十六    日
                                    臺灣屏東地方法院民事第一庭
~B法      官  陳淑勤
右為正本係照原本作成。
如對本判決上訴，須於判決送達後廿日內向本院提出上訴狀。
~B法院書記官  張文俊
中      華      民      國    八十九    年      十      月    二十七    日


司法院資訊處製作；財團法人民間司法改革基金會備份。
